臺灣高等法院刑事判決　　　　　　　　　　　　　　九十年度上訴字第三六八號
　　上　訴　人　臺灣桃園地方法院檢察署檢察官
　　被　　　告　戊○○
　　被　　　告　丁○○
　　右二人共同
　　選任辯護人　李明諭
　　　　　　　　陳逸華
　　　　　　　　蔡鎮隆
　　被　　　告　甲○○
右上訴人因被告妨害自由案件，不服臺灣桃園地方法院九十年度訴字第四六七號，中
華民國九十年五月二十八日第一審判決（起訴案號：臺灣桃園地方法院檢察署八十九
年度偵字第一五五三八號）提起上訴，本院判決如左：
    主  文
上訴駁回。
    理  由
一、公訴意旨略以：甲○○為尊龍企業股份有限公司（以下簡稱尊龍公司）副總經理
    ，因代理老虎生化科技股份有限公司（以下簡稱老虎公司）之家庭式有機廢棄物
    處理機，雙方簽有合作協議書，而與己○○發生債務糾紛，屢經協調皆未克如願
    。於民國八十九年十月五日十五時許，甲○○復因該合作協議，與戊○○、丁○○及另一名不詳姓名年籍之成年男子相約至台北縣中和市○○路十六號七樓之五
    老虎公司找己○○商談，因協商未果，復相邀己○○及其職員庚○○、友人乙○○至桃園市嘉年華酒店、富麗華酒店繼續協商，期間要求己○○必須終止契約，
    及退還定金新台幣（下同）三百萬元，並聯絡其哥哥謝萬錢將款項匯入，惟因謝
    萬錢人在馬來西亞，直至翌日（六日）凌晨四時許，己○○仍未能與謝萬錢談妥
    匯款事宜，甲○○、戊○○及丁○○竟基於剝奪他人行動自由之犯意聯絡，由甲○○駕車載己○○、戊○○及丁○○到桃園市○○路○段一五０號皇冠汽車旅館
    九０六號房，甲○○隨即離去，留下戊○○及丁○○看守，非法剝奪己○○之行
    動自由。嗣因庚○○擔心己○○安危，一路尾隨至皇冠汽車旅館後，報警處理，
    為警於當日上午九時許在皇冠汽車旅館九０六號房當場查獲，因認被告戊○○、
    丁○○、甲○○共犯有刑法第三百零二條第一項之罪嫌云云。
二、按犯罪事實應依證據認定之，無證據不得推定其犯罪事實。又不能證明被告犯罪
    者，應諭知無罪之判決，刑事訴訟法第一百五十四條、第三百零一條第一項分別
    定有明文。所謂證據，係指足以認定被告確有犯罪行為之積極證據而言，該項證
    據自須適合於被告犯罪事實之認定，始得採為斷罪資料。苟積極證據不足為不利
    於被告事實之認定時，即應為有利於被告之認定，更不必有何有利之證據（參照
    最高法院二十九年上字第三一○五號、三十年上字第八一六號判例），又事實之
    認定，應憑證據，如未能發現相當證據，或證據不足以證明，自不能以推測或擬
    制之方法，以為裁判基礎（參照最高法院四十年臺上字第八六號判例），且為刑
    事訴訟法上證明之資料，無論其為直接證據或間接證據，均須達於通常一般之人
    均不致於有所懷疑，而得確信其為真實之程度，始得據為有罪之認定，若其關於
    被告是否犯罪之證明未能達此程度，而有合理性懷疑之存在，致使無從形成有罪
    之確信，根據「罪證有疑，利於被告」之證據法則，即不得遽為不利於被告之認
    定（參照最高法院七十六年臺上字第四九八六號判例），再者，告訴人之告訴係
    以使被告受刑事追訴為目的，其陳述是否與事實相符，仍應調查其他證據以資審
    認（參照最高法院五十二年臺上字第一三○○號判例）。
三、訊據被告甲○○、戊○○及丁○○就渠等於右揭時間搭載被害人己○○前往皇冠
    汽車旅館投宿之事實固不諱言，惟堅決否認有何妨害自由犯行，被告甲○○辯稱
    ：因為己○○答應伊八十九年十月六日上午十時要至尊龍公司終止合作協議，而
    且他答應要聯絡其兄謝萬錢從馬來西亞匯錢至伊公司帳號，因為伊請己○○喝酒
    至同年十月六日清晨四時才結束，己○○亦已經喝醉，如其返回台北，翌日再來
    桃園會很麻煩，且若伊要妨害自由，伊把己○○帶至尊龍公司即可，也不會以伊
    信用卡刷卡付旅館投宿費用留下證據等語；被告戊○○辯稱：伊當日與甲○○、
    己○○等人喝酒至八十九年十月六日清晨四時許才結束，甲○○跟伊說天快亮就
    到賓館休息，伊因當日上午答應甲○○要至尊龍公司，乃答應甲○○至賓館休息
    ，伊當時已喝醉，如何妨害己○○自由？伊並未限制己○○自由，賓館房間之椅
    子原本放置兩床中間，伊因與丁○○聊天，方便將將腳翹在床上，乃將椅子放在
    門邊等語；被告丁○○辯稱：伊因甲○○、戊○○、己○○說要去睡覺，而當時
    伊已喝醉只想睡覺，乃跟隨至旅館休息，椅子放在旅館房間門邊是戊○○與伊談
    話時所放置，並非想控制己○○行動自由。伊曾因在住家附近停車問題與人發生
    爭執，故攜帶電擊棒防身等語。
四、公訴人認被告戊○○、丁○○、甲○○涉有妨害自由犯行，無非以告訴人己○○
    之指訴，佐以證人庚○○、乙○○之證述為其主要論據。惟查：
  (一)告訴人己○○與證人庚○○分別於警、偵訊均指稱被告戊○○、丁○○、甲○○
    涉犯本案，然：
  1.告訴人己○○於八十九年十月六日警訊中固指稱：「我於八十九年十月五日二十
    時許在台北縣中和市○○路十六號七樓之五（老虎生化科技股份有限公司內遭甲○○及丁○○和戊○○及一名不知名人士共四個人把我押走，當時情形為他們四
    個人於民國八十九年十月五日下午十五時到上述地址的老虎生化科技股份有限公
    司找我談事情一直到下午二時許，就問我要不要出去，我不願意，他們四人便強
    押我走」、「甲○○等四人於前述時、地將我押走後帶我到桃園市嘉年華酒店並
    在該酒店內之一０六包廂內以手和電擊棒及冰筒毆打我，之後又帶我到桃園市富
    麗華酒店並且毆打我，最後把我帶到桃園市○○路的皇冠汽車旅館的九０六號房
    ，這段時間內他們不斷的要我打電話給我哥哥，並說如果我哥哥不把錢匯過來，
    就不放我走，但因為我哥哥在國外，所以沒有聯絡上」、「（甲○○等人把你押
    走時，是否有其他人在場？押走後是否有遇到別人？）甲○○等人把我押走時，
    我公司同事庚○○在場，押走之後，到桃園市嘉年華酒店時，他們又找十幾個人
    來，並毆打我，而後到桃園市富麗華酒店時也找了不同的十幾個人一起毆打我，
    但是我不認識他們」、「（警方所逮捕之丁○○和戊○○及通知到案之甲○○是
    否即強押你並要求你哥哥匯款之人，無誤？）是的，是他們無誤」等語（見偵查
    卷第十九頁正面、反面、第二十頁正面）；繼於檢察官偵查中則稱：「．．．，
    傅（祖願）問他們說不要出去就算了，後來他們說出去不會怎樣，結果我就（七
    時）和傅（載我）及他們到桃園．．．的嘉年華酒店，十一、十二時才離開。鍾
    （育承）也開車在後面。張（福添）也一部車。到酒店張叫很多人來，有七、八
    個人來，在第一間時張（福添）拿酒潑我也打鍾（育承）。後要換別間，這段期
    間我走到即就有人站在我旁，也有談錢事，張叫我打電話給我哥（在馬來西亞）
    匯錢三百萬來，傅（祖願）也在場。後換另家我不想去，但他們不給我走，後開
    車到富麗華酒店，我坐他們開二部車的其中一部，鍾（育承）也有開車去，怕我
    怎樣，張（福添）也跟著去，十多分鐘就到了，張（福添）叫的原來七、八個人
    也有去，來談什麼就叫我打電話給我哥（謝萬錢），後張（福添）使臉色給那個
    七、八個看就過來打我和鍾（育承），後張（福添）硬把我帶到他車上，我本來
    就坐鍾（育承）的車，後張（福添）載我到汽車旅館，鍾（育承）有跟著去，一
    時許到，後張（福添）說了明天我哥匯好錢才可走，傅（祖願）有跟去，鍾（育
    承）有去報案，（庚○○是尾隨，甲○○不知情）。警方在六時多才到，因你說
    九０六房，勤務中心聽成九０二號房。在那房，張（福添）叫我睡去，在場有四
    人（連我），張（福添）載我去後就離開，劉（志偉）、黃（瑞安）也去睡覺，
    （三、四時）我本要偷跑，被他們發現阻止」、「（有用扣案電擊棒打你？）在
    嘉年華時有拿出來電我，未用來打，．．．」、「（你有和女友出外吃飯？）沒
    有，自公司去富麗華時我有打電話給朋友說我可能回不去，如真如此叫他們報警
    ，結果他們有來富麗華對面火鍋店，後我有走過去找他們，而張（福添）他們有
    派二名跟著我」、「．．．，黃（瑞安）有拿電擊棒要電我未電到。均在酒店發
    生」等語（見偵查卷第五三頁正面、反面、五四頁正面、第七七頁反面、第七八
    頁正面）；嗣於原審調查時又改口稱：「（當天情形如何？）當天只有談解約的
    問題，還有提到要賠三百萬，但他們要我什麼時候還錢，但有約好在隔天要塗銷
    契約。我們是事先就約好在當天談事情，我原本表示不想去，但乙○○說大家都
    是朋友，一起去無妨，當時氣氛很愉快也沒有任何強迫情形，所以我就去。到了
    桃園，我進嘉年華酒店喝酒，我接到我女朋友的電話，我就去陪她，大約五分鐘
    ，我就又回去嘉年華喝酒」等語（見原審卷第三八頁）。自告訴人之上開陳述以
    觀，告訴人就其是否同意與被告甲○○所屬尊龍公司合意解除八十八年十一月二
    十一日所簽訂之合作協議書退還尊龍公司已交付之三百萬元？究係自願隨同被告
    甲○○等人前往酒店吃飯？在桃園地區酒店吃飯時行動自由是否遭被告等人限制
    ，席間有否與女友外出吃火鍋？是否曾遭被告等人毆傷？是否自願前往汽車賓館
    休息？前後所述迥異，是其所為指述之真實性已堪存疑。
  2.證人即庚○○於八十九年十月六日警方調查時證稱：「因為甲○○等向己○○討
    回生意之定金三百萬元所以押走他，用推上車的方式將他押走」、「從八十九年
    十月五日二十時到了桃園市嘉年華酒店後，己○○就一直被限制不得離開」、「
    （從民國八十九年十月五日二十時到十月六日四時許這段時間內己○○是否有向
    任何人表示要走？何人不讓他走？如何不讓他走？）己○○曾向甲○○表示要走
    ，但甲○○不讓他走，不過甲○○並沒有以任何方式阻止己○○走」、「我與己○○是在八十九年十月六日凌晨四時在桃園市○○路富麗華酒店外分開，分開之
    後，我沒有向警方報案」等語（見偵查卷第二一頁反面、第二二頁正面），惟同
    日警方調查時又稱：「（據己○○指稱他於八十九年十月五日二十許，即被甲○○等人押走？你當時是否在場？當時情形如何？）當時我在場，甲○○等並沒有
    強押己○○只是要他一定要去桃園而且口氣強硬」、「（己○○和誰一起到桃園
    的？你是否有同行？）己○○是和乙○○一起去桃園的，而我自己開車跟在他們
    後面」、「（己○○到桃園後有無遭甲○○等人毆打？）己○○沒有遭甲○○等
    人毆打，．．．」等語（見第二一頁反面），證人庚○○既稱被告等人並未強押
    己○○至桃園，且己○○於八十九年十月五日二十時許，從台北縣中和市○○路
    十六號七樓之五老虎公司前往桃園，至同年十月六日清晨四時許，己○○離開富
    麗華酒店止，被告甲○○等人並未阻止己○○離開，則己○○若被迫同意解約退
    還定金，其大可自行離去，何必等待席後讓被告等人強押至賓館限制行動自由？
    顯有違常情。且己○○前揭指訴其遭被告等人毆打，以及限制行動自由等情，亦
    與告訴人己○○指訴不相符合。證人庚○○嗣又改口稱：「（十月六日發生？）
    對方來好幾個人，約三時，二時五十六分，張（福添）他們共四人，之前我不認
    他們，他們一進來就找謝（漢山）在辦公室內談，我有聽見打人的聲音，當時我
    在隔壁間，後謝（漢山）出來（和乙○○）說要怎麼辦，到五、六時他們來我辦
    公室，硬說要出去吃飯，謝（漢山）說不餓不吃，他們硬要謝（漢山）去，傅（
    祖願）一起去，看他們面子，後我開車跟著，我一人開一台，我跟在後面怕發生
    事，傅（祖願）開車載謝（漢山）及傅（祖願）的朋友到嘉年華七時多，吃一半
    時，張（福添）叫一堆兄弟，坐著就叫我們不准走，約來十個左右，張（福添）
    在期間一直叫謝（漢山）要還錢，謝（漢山）說要他大哥回國才可以處理，他說
    叫他打電話給他哥，而我多講幾句就被張（福添）打，十一、十二時離開去富麗
    華酒店，有不認識之人，跟我坐我車。張（福添）也有開車去」、「（到富麗華
    ？）也是有七、八個兄弟在，也是叫謝（漢山）打電話給他哥還錢，我不敢講話
    ，約四時才離開（打烊）叫我們走，他說（甲○○）會保護，就推謝（漢山）上
    車，張（福添）叫另一  年輕人推謝（漢山）上車，其實有其他兄弟也想放人，
    但張（福添）不肯，叫年輕人帶謝（漢山）去旅館，我跟在後面，張（福添）說
    謝（漢山）不可走，我偷跟」、「跟到旅館五時多，去報警」等語（見偵查卷第
    五五頁反面、第五六頁正面），其就有無向警方報案？以及告訴人己○○有無被
    毆打，前後證詞迥異，尚難遽以採信。況告訴人案發後並未前往醫院驗傷，迄未
    提出傷單為證，證人即承辦警員丙○○於偵訊中復結證稱：不記得己○○身上有
    傷等語（見偵查卷第七八頁反面），衡情果告訴人確遭七、八人圍毆（偵卷第五
    三頁反面）拳打腳踢屬實，則告訴人身體所受之傷害必然嚴重，惟告訴人既未驗
    傷，且案發當時前往現場之警員丙○○對其是否受傷亦無印象，是顯見告訴人身
    體並無明顯之傷害，益證告訴人及證人庚○○前引告訴人遭人毆打之供述，顯非
    得認係事實，而無足可採。
  3.依證人乙○○於警方調查、檢察官偵查、原審調查時及本院調查時證稱：「我約
    在八十九年十月六日凌晨四時許在桃園市富麗華酒店與己○○分開，這段時間我
    沒有發現己○○有被妨害或限制的情事」、「（離開富麗華後）直接開車回去，
    ．．．」、「（於八十九年十月五日下午三時到己○○公司？）當天我專程到謝
    （漢山）的公司去談協調，若己○○交不出機器就退款，案發當天協調結果，謝
    （漢山）答應要賠錢退款，並與他國外的哥哥電話聯絡，到當晚七點工業城有門
    禁，一直在等他哥的回電，甲○○提議到桃園吃飯喝酒。這段時間謝（漢山）仍
    在打電話聯絡他哥，我們一直喝到凌晨四點多。羅家訓是己○○的朋友，當天他
    都在場酒喝玩後，我獨自開車離開。羅家訓是搭鍾（育承）的車回台北，其餘回
    旅館休息，隔天謝（漢山）在派出所打電話給我，我到派出所問他事情怎麼樣。
    最後己○○的哥哥是否同意賠錢。在前往桃園的途中，己○○曾經猶豫是否前往
  ，後來我告訴他，大家只是去吃個飯而已」、「（當初為何會出面協調？）我和
    己○○很熟，所以帶他們到桃園，因為這是我的地盤，若發生事情，找人比較不
    方便，心理上也比較安心」、「．．．。當時我們在富麗華酒店喝到該酒店要打
    烊，當時清晨四點多，那時候說要回家就回家，己○○當時在我旁邊說儘量喝，
    如果喝醉的話，可以在附近找賓館或三溫暖休息，因為跑回台北太麻煩，因為我
    家在桃園，所以我就回家，當時大家一起走，從二樓走下，大家散開，我就自己
    開車走了，己○○說他乾脆在桃園找地方休息。」、「我當時在警訊中就說我們
    從富麗華酒店走出，大家自然而然就走了。」等語（見偵查卷第二四頁正面、第
    五六頁正面，原審卷第二七頁正面，本院九十年十月二十二日訊問筆錄第四頁、
    第五頁），此與被告等所述並無不合，而本難認被告等有何妨害自由之情事。
  4.證人羅家訓於原審調查時證稱：「（被告他們有無要求己○○在當天就必須和他
    哥哥聯絡上，並將錢匯進台灣？）沒有，當天是己○○自己要和他哥哥聯絡的，
    必須將這事情告訴他哥哥。我們在嘉年華酒店吃飯的時候，甲○○就提議說乾脆
    就喝酒到明天中午到三溫暖休息一下，再到我的公司塗銷契約。己○○有說好。
    後來到隔天五點多喝完酒後，大家就按原先的約定準備要去洗三溫暖，因為我第
    二天還有事，所以我就搭鍾經理的車先回台北，我們在回台北途中，己○○有打
    電話給鍾經理說他們正在一家賓館休息」、「（你到桃園途中，己○○是否有表
    示不願意來？）我和乙○○、己○○同一部車到桃園，途中己○○並沒有表示不
    願意來，因為這是當初就約好的，當天確定沒有提到要己○○如何賠錢，我和己○○是舊識。我不知道為何會有這種誤會。而且當天己○○在桃園的女朋友也一
    度和己○○碰面吃火鍋，吃完火鍋後己○○再回到嘉年華酒店和我們喝酒，期間
    他都一直和我們有電話聯絡」等語（見原審卷第三七頁、第三八頁），亦與被告
    等所述相吻合，且告訴人苟遭人強押至賓館，則與其同來之乙○○、羅家訓等人
    豈有未能發現出手營救之理？況且庚○○、乙○○、羅家訓均稱未向警方報案，
    被告等亦無可能讓告訴人有餘隙撥打電話予親友，是告訴人所為指訴實難遽信。
  5.證人即皇冠汽車旅館櫃臺人員陳佩玲、唐秋霞均於本院調查時一致證稱：印象中
    沒有人被押進房間內。八十九年十月六日上午三時至九時之間亦無特殊狀況發生
    等語（見本院九十年十月二日訊問筆錄第二頁至第四頁），與告訴人之指訴明顯
    不符，是告訴人及證人庚○○稱告訴人遭人強迫至旅館投宿之供述，應非事實，
    而無足可採。
  6.再者，據告訴人前揭指訴，其被限制行動自由後曾於八十九年十月六日四時許試
    圖逃跑，卻遭被告戊○○、丁○○阻止，惟依照常情，告訴人己○○既已逃跑遭
    發覺，被告戊○○、丁○○自當更加嚴密防範，以防告訴人再次逃跑而無法向被
    告甲○○交代，然被告戊○○、丁○○於警方接獲報案到旅館臨檢時，才剛從睡
    眠中醒來等情，業據證人丙○○於本院調查時到庭證述在卷，渠等並任由告訴人
    以電話與外界聯繫，甚且報警並寫下「警察救救我」之字條，顯然告訴人之行動
    自由並未遭人限制。況該字條亦無證據足資證明係告訴人於皇冠汽車旅館內書就
    。另旅館內椅子固放置門邊，亦據證人丙○○證述屬實，然該椅子為何置放門邊
    ？原因非只一端，被告戊○○、丁○○因方便聊天而放置門邊亦非無可能，實難
    憑此即遽為不利被告等之認定。
  (二)又依據本院向桃園縣警察局桃園分局調取之中心來案各類記錄表記載，報案人係
    於八十九年十月六日五時二十六分十六秒，以位在桃園市○○路○段六十五號之
    00000000公用電話報警，有該記錄表及本院公務電話紀錄在本院卷可稽
    ，無從追查何人報案。
  (三)告訴人經本院及囑託台灣高雄地方法院多次傳喚、拘提均未到院，有本院送達證
    書及台灣高雄地方法院九十一年一月十日高貴刑公九０助六一字第一六九七號函
    在卷可證，證人庚○○亦經本院多次傳喚、拘提均未到院，有本院送達證書、台
    北縣警察局板橋分局九十年十一月十五日北警板刑字第三０六四九號函、本院拘
    票等在卷可稽。
  (四)告訴人本與被告福添處對立之地位，而二人間確有債權債務之糾紛，亦為告訴人
    所自承，況於簽立合作協議書，被告甲○○所屬尊龍公司已支付三百萬元後，告
    訴人應負擔履行契約之義務，則是否因告訴人事後心生後悔而欲藉此以逃避該義
    務，衡情並無法排除其可能性。
五、綜上所述，公訴人認定被告涉犯前揭罪行，所依據之事證，實不足以為被告有罪
    之認定，雖告訴人指訴被告有公訴人所起訴之犯行，惟審酌本案所有之事證，其
    尚未達於通常一般之人均不致於有所懷疑，而得確實證明起訴犯罪事實之程度，
    依嚴格證據之法則，尚不得遽以告訴人之指述即為不利於被告之認定，此外，復
    查無其他積極確切之證據足資認定被告有被訴之犯行，既不能證明被告犯罪，從
    而原審依前開說明，依法為被告無罪之諭知，核無不當，檢察官上訴以原審未詳
    予調查指摘原判決不當為無理由，應駁回其上訴。
據上論斷，應依刑事訴訟法第三百六十八條，判決如主文。
本案經檢察官陳文禮到庭執行職務。
中      華      民      國      九十一      年      二    月      一    日
                              臺灣高等法院刑事第六庭
                                  審判長法  官  陳  春  秋
                                        法  官  王  麗  莉
                                        法  官  徐  培  元
右正本證明與原本無異。
如不服本判決應於收受送達後十日內向本院提出上訴書狀，其未敘述上訴之理由者並
得於提起上訴後十日內向本院補提理由書（均須按他造當事人之人數附繕本）。
                                        書記官  陳  建  邦
中      華      民      國    九十一    年     二       月      一      日
